臺灣高等法院臺中分院民事判決　　　九十一年度上易字第三八四號
　　上 訴 人　　　乙○○
　　訴訟代理人　　甲○○
　　法定代理人　　丁○○
　　訴訟代理人　　丙○○
右當事人間請求返還保證金事件，上訴人對於中華民國九十一年八月二十九日台灣台
中地方法院九十一年度訴字第一六六八號第一審判決提起上訴，本院判決如左：
    主    文
上訴駁回。
第二審訴訟費用由上訴人負擔。
    事    實
甲、上訴人方面：
一、聲明：求為判決：
  (一)原判決廢棄。
  (二)被上訴人應給付上訴人新台幣陸拾貳萬捌仟元，即自民國九十年九月六日起至清
    償日止，按年息百分之五計算之利息。
  (三)第一、二審訴訟費用由被上訴人負擔。
二、陳述及證據：除與第一審判決記載者相同，予以引用外，補稱：
  (一)被上訴人所公布之投標須知附表一記載，系爭土地之都市計劃使用分區為部分第
    二種住宅區及部分商業區，依法應建築住宅或商店，此乃系爭土地之契約預定效
    用，被上訴人自應擔保其效用無滅失或減少。
  (二)因買賣標的物存在瑕疵，且不能於交付前補正，上訴人自得拒絕自己之給付，不
    必再繳款。被上訴人雖辯稱依其投標須知第十一點，上訴人未於九十年十月八日
    繳款期限前繳清價款，而主張沒收保證金，惟被上訴人既應負標的物瑕疵擔保責
    任，而上訴人早於同年十月四日通知被上訴人解除契約，自無繳款之義務。
  (三)消費者保護法第七條第二項規定，商品或服務具有危害消費者生命、身體、健康
    、財產之可能者，應於明顯處為警告標示，系爭土地之瑕疵足以危害上訴人之財
    產，自應於投標須知附表一備註欄中記明其瑕疵。又同法施行細則第七條復規定
    ，本法第七條第三項所定企業經營者對消費者或第三人之損害賠償責任，不得預
    先約定限制或拋棄，被上訴人雖未於標售過程或投標須知中為任何保證，除當事
    人有免除擔保責任之特約外，出賣人當然有此瑕疵擔保責任。況投標須知為定型
    化契約，該法第十一條第二項規定，定型化契約條款如有疑義時，應為有利於消
    費者之解釋，投標須知第三點規定『標售之不動產，由投標人自行至現場參觀。
    』，不過謂「投標人要看地自己去看，我們不帶看。」而已，不能視為免除擔保
    責任之特約，被上訴人仍應負瑕疵擔保責任。
  (四)「國有非公用不動產標售作業程序」既未對外公布，一般人民無從知悉，且未附
    載於其定型化契約投標須知中，自不能成為系爭買賣契約之條款，是被上訴人援
    引該作業程序第十點，並據以為其沒收保證金或免除瑕疵擔保責任之依據，本非
    無疑。又系爭契約業於九十年十月四日解除，並溯自訂約時失其效力，是被上訴
    人主張依投標須知第十一點沒收保證金，亦失所據。惟上訴人請求返還保證金時
    ，被上訴人動輒以「行政院暨所屬各機關處理人民陳情案件要點」規定，稱一再
    陳情得不予處理，且置之不理。實則返還保證金係私法上解除買賣契約而行使回
    復原狀之請求權，非行政管轄權之陳情案件。被上訴人竟據其未對外公布之內規
    ，恫嚇不予處理，有違法律規定。
  (五)民法第二百六十條規定，解除權之行使，不妨害損害賠償之請求。由其立法理由
    觀之，因系爭土地有物之瑕疵，且不能於交付期限內補正，上訴人行使解除權，
    除請求回復原狀，追回保證金外，仍得請求損害賠償，即解除權與損害賠償請求
    權同屬於上訴人之權利。第一審法院誤以上訴人解除買賣契約之後，被上訴人仍
    擁有已失去契約依據之賠償請求權，並據此判決被上訴人沒收保證金作為損害賠
    償，有違法律規定。
乙、被上訴人方面：
一、聲明：求為判決：如主文所示。
二、陳述及證據：與第一審判決記載者相同，茲引用之。
    理    由
一、本件上訴人主張：被上訴人於民國（以下同）九十年九月六日對外公開標售坐落
    新竹市○○段一九九之一及同段二０五之一二地號之國有土地（下稱系爭土地）
    ，伊為自建住宅居住，乃依被上訴人所公告之投標須知及附件內容，繳納保證金
    新台幣（以下同）六十二萬八千元並參與投標且獲得標。詎系爭土地因與所臨接
    之土地有六公尺深之落差，加以未連接區域排水系統，致不合建築法第四十三條
    第一項規定，而無法申領建築執照興建住宅使用，屬有瑕疵之建築用地，被上訴
    人管理系爭土地，對此一瑕疵應知之甚詳，其未於招標文件中載明，加以系爭土
    地上雜草叢生，致伊不能察覺該項無法排水之瑕疵存在，且被上訴人函覆伊之函
    文中，均未否認系爭土地存在有此項瑕疵，足見被上訴人確已默認瑕疵存在，而
    伊若知此項瑕疵存在即不願投標，因被上訴人故意隱匿此一瑕疵，始誤認而予投
    標，爰依民法第八十八條規定，撤銷該項投標應買之意思表示，並依同法第一百
    十四條、一百十三條規定，訴請被上訴人返還伊所繳納之保證金六十二萬八千元
    並附加利息。又被上訴人依民法第三百五十四條第一項規定，應就系爭土地負出
    賣人之標的物瑕疵擔保責任，且被上訴人復有故意不告知該項瑕疵之情事，伊業
    已於九十年十月四日通知被上訴人解除本件買賣契約，則伊亦得請求被上訴人返
    還上開保證金並附加利息等語。
二、被上訴人則以：伊辦理系爭土地標售事宜，均係依照國有財產法第五十三條及「
    國有非公用不動產標售作業程序」辦理。系爭土地經伊以「第一四五批國有非公
    用不動產投標須知」公開標售時，投標須知中業已載明系爭土地之標示、面積、
    使用分區或使用編定種類、標售底價及保證金額均如投標須知附表所示，並於系
    爭土地現場豎立標示牌，且於投標須知第三點中載明「標售之不動產，由投標人
    自行至現場參觀」，從而，系爭土地之現狀如何？能否排水？是否符合建築法規
    等情？投標人應自行評估，實無故意隱匿之行為。又系爭土地於九十年九月六日
    開標結果，係由上訴人以六百三十三萬三千元之價格得標，兩造間之買賣契約即
    已成立，依投標須知第十一點約定，上訴人應於九十年十月八日前繳清價款，如
    有逾期不繳價款者應沒收所繳之金部保證金。伊之所屬新竹分處並以九十年九月
    十二日臺財產中新二字第○九○○○○八一二九號函通知上訴人，函中並載明若
    逾期未繳款則沒收保證金註銷標售案。嗣因上訴人未於九十年十月八日前繳清價
    款，乃據以註銷標售案並沒收上訴人所繳之保證金六十二萬八千元。系爭土地標
    售案既經註銷，上訴人所繳之保證金復經沒收在案，今訴請返還保證金，自無理
    由等語，資為抗辯。
三、查被上訴人於九十年九月六日對外公開標售坐落新竹市○○段一九九之一及同段
    二０五之一二地號之國有系爭土地，上訴人依被上訴人所公告之投標須知及附件
    內容，繳納保證金六十二萬八千元並參與投標且於九十年九月六日以六百三十三
    萬三千元之價格得標，嗣上訴人未於九十年十月八日前繳清價款，而遭被上訴人
    註銷標售案並沒收上訴人所繳之保證金之事實，為兩造所不爭執，並有兩造所分
    別提出之財政部國有財產局台灣中區辦事處新竹分處九十年九月十二日臺財產中
    新二字第○九○○○○八一二九號函、九十年十一月二日臺財產中新二字第○九
    ○○○○九六○二號函、九十年十一月二十日臺財產中新二字第○九○○○○九
    八七二號函、財政部國有財產局台灣中區辦事處標售第一四五批國有非公用不動
    產投標須知（含附表）、現場標示照片及財政部國有財產局台灣中區辦事處九十
    一年一月廿四日臺財產中處字第○九一○○○一八九三號函各一份在卷可稽。
四、按意思表示之內容有錯誤，或表意人若知其事情即不為意思表示者，表意人得將
    其意思表示撤銷之，但以其錯誤或不知事情，非由表意人自己之過失者為限；當
    事人之資格或物之性質，若交易上認為重要者，其錯誤，視為意思表示內容之錯
    誤，民法第八十八條定有明文。又該條之規定，係指意思表示之內容或表示行為
    有錯誤者而言，與為意思表示之動機有錯誤之情形有別（最高法院五十一年台上
    字第三三一一號判例參照）。本件上訴人雖主張系爭土地與所臨接之土地有六公
    尺深之落差，且未連接區域排水系統，致不合建築法第四十三條第一項規定，而
    無法申領建築執照興建住宅使用，屬有瑕疵之建築用地為由，並主張被上訴人故
    意隱匿此一瑕疵，未於招標文件中載明，致上訴人誤認而予投標，爰撤銷該項投
    標應買之意思表示，訴請被上訴人返還所繳納之保證金並附加利息云云，然所謂
    錯誤，乃指意思表示之人對於構成意思表示內涵之效果意思，與其表示於外之表
    示內容，因錯誤或不知而發生差別情形而言。至於形成表意人內心效果意思之原
    因，則稱為動機，導致表意人內心效果意思之動機十分繁雜，且只存在表意人之
    內心，不表示於意思表示中，難為相對人所查覺；換言之，表意人在其意思形成
    之過程中，對於就其決定為某特定內容意思表示具有重要性之事實，認識不正確
    ，並非意思表示內容有錯誤；是除當事人之資格或物之性質有誤，且為交易上認
    為重要者，始可視為意思表示內容之錯誤外，其餘動機錯誤若未表示於意思表示
    中，且為相對人所明瞭者，不受意思表示錯誤規範之保護，否則法安定性及交易
    安全無從維護，此觀民法第八十八條第二項之規定自明。經查系爭土地之土地使
    用類別，經編定為部分第二種住宅區、部分商業區，被上訴人辦理系爭土地標售
    事宜，於投標須知中載明系爭土地之標示、面積、使用分區或使用編定種類、標
    售底價及保證金額均如投標須知附表所示，並於系爭土地現場豎立標示牌，且於
    投標須知第三點中載明「標售之不動產，由投標人自行至現場參觀」。從而，系
    爭土地之現狀如何？與臨接道路有無高度落差？能否自然排水？是否符合建築法
    規等情？投標人均可至現場勘查後自行評估，尚難認為被上訴人有上訴人所稱之
    故意隱匿瑕疵之情事存在。且上訴人於原審自承於投標前即曾至現場勘查，對系
    爭土地與臨接道路存在有約二層樓高度之落差一節，亦有所知悉，是上訴人自不
    得因其投標動機乃在自建住宅居住，而因自身疏失，未將排水問題加以評估，乃
　　於投標並獲得標後，據以主張民法第八十八條之撤銷權。上訴人仍以被上訴人管
　　理系爭土地多年，詳知其瑕疵而不於投標須知附表中記載，即有不告知標的物之
　　瑕疵於投標人之故意，依民法第三百六十六條規定自不能免除其瑕疵擔保責任云
　　云，自無可採。
五、次按買受人因重大過失，而不知有民法第三百五十四條第一項所稱之瑕疵者，出
    賣人如未保證其無瑕疵時，不負擔保之責，但故意不告知其瑕疵者，不在此限，
    同法第三百五十五條第二項定有明文。本件上訴人另據系爭土地因與臨接道路存
    在有高度落差，致不符建築法規定而不能建築使用為由，主張系爭土地存在有物
    之瑕疵，進而解除兩造間之買賣契約。然查，被上訴人以「第一四五批國有非公
    用不動產投標須知」公開標售時，業於投標須知中載明系爭土地之標示、面積、
    使用分區或使用編定種類、標售底價及保證金額等，並於系爭土地現場豎立標示
    牌，而投標須知第三點中亦已載明「標售之不動產，由投標人自行至現場參觀」
    ，從而，上訴人於投標時，就系爭土地之現狀如何、能否排水、是否符合建築法
    規等情，難謂無認識，乃不預為查詢明確，顯見有重大過失，且上訴人已於原審
    自承系爭土地之排水問題，可藉基地墊高方式予以處理，足見其於投標前即已知
    悉此項高度落差問題存在，而被上訴人復未於標售過程或招標須知上，為任何保
    證之記載，揆諸上開規定，自難遽認被上訴人對系爭土地與臨接道路所存在之高
    度落差所致生之排水問題，應負物之瑕疵擔保責任。
六、末按當事人締結不動產買賣契約，如已合法成立，其私法上之權利義務，即應受
    其拘束，非一造於事後所能主張增減（最高法院十八年上自一二七號判例參照）
    。本件被上訴人就國有非公用土地辦理標售事宜，性質上為行政營利行為，於不
    違行政法上一般原理原則下，自應受私法相關規定所規範，又「國有非公用不動
    產標售作業程序」性質上固屬作業性行政規則且不對外直接發生法規範效力，惟
    查投標須知第十八點既已載「本投標須知未列入事項，悉依本局『國有非公用不
    動產標售作業程序』規定辦理」等語，是該作業程序相關規定業經兩造意思合致
    而成為契約之一部，而該投標須知第十一點復約定上訴人應於九十年十月八日前
    繳清價款，如有逾期不繳價款者應沒收所繳之金部保證金，本契約自由原則，兩
　　造自應受其拘束。且此項約定為違約金之性質，上訴人既因違約未如期繳交價金
　　，則被上訴人予以沒收，依法並無不當。上訴人復陳明並無主張違約金之約定是
　　否過高，請求酌減，故本院對此亦不予論究，並此敘明。是上訴人辯稱前開作業
　　程序既未對外公布，一般人民無從知悉，且未附載於投標須知中，自不能成為系
　　爭買賣契約之條款云云，揆諸前揭判例意旨，自無可採。至於消費者保護法適用
　　對象與範圍，就主體言，為「消費者」及「企業經營者」，反觀被上訴人乃行政
　　機關，參諸同法第二條第二款之立法定義，核與企業經營者之概念有間，自無該
　　法之適用，是上訴人復辯稱系爭土地之瑕疵足以危害上訴人之財產，被上訴人未
　　於投標須知附表一備註欄中記明其瑕疵，顯然違反消費者保護法第七條第二項之
　　規定，而投標須知乃定型化契約，如有疑義時，自應為有利於消費者之解釋云云
　　，亦無可採。
七、綜上所述，被上訴人依投標須知所約定註銷標售案並沒收上訴人所繳之保證金，
    於法並無不合；從而上訴人主張撤銷錯誤意思表示及解除契約，求為命被上訴人
    返還系爭保證金，自非正當。原審法院為上訴人敗訴之判決，核無違誤。上訴意
    旨仍執陳辭，指摘原判決不當，求予廢棄，為無理由。
八、據上論結，本件上訴為無理由，依民事訴訟法第四百四十九條第一項、第七十八
    條，判決如主文。
中　　　華　　　民　　　國　　九十一　　年　　 十二　　 月　　 三十　　 日
~B1民事第三庭審判長法　官　陳照德
~B2　　　　　　　　法　官　蔡王金全
~B3　　　　　　　　法　官　陳成泉
右為正本係照原本作成。
不得上訴。
~B　　　　　　　　書記官　劉恒宏
中　　　華　　　民　　　國　　九十二　　年　　　一　　　月　　　二　　　日
                                                                        Ｙ
